臺灣臺南地方法院民事判決　九十年度重訴字第六六四號
　　原　　　告　丙○○
　　訴訟代理人　康清敬律師
　　被　　　告　財政部國有財產局
　　法定代理人　乙○○
　　訴訟代理人　甲○○
右當事人間請求塗銷土地所有權事件，本院判決如左：
    主    文
原告之訴駁回。
訴訟費用由原告負擔。
    事    實
甲、原告方面：
  一、聲明：
  （一）確認原告就施李兒所遺座落台南縣善化鎮○○○段一一二、一一二之一、一
        一二之二、一一二之三、一一二之四等地號各持分四分之一權利範圍，及同
        段一七二之三、一七九之三九、一一四一等地號各全部權利範圍之繼承權存
        在。
  （二）被告應將前項所示八筆土地，經新化地政事務所收件，於民國八十四年八月
        二十六日所為收歸國有之登記予以塗銷。
  （三）訴訟費用由被告負擔。
  二、陳述：
  （一）坐落台南縣善化鎮○○○段一一二、一一二之一、一一二之二、一一二之三
        、一一二之四地號各應有部分四分之一權利範圍之土地及同地段一七二之一
        三、一七二之三九、一一四一地號各全部權利範圍之土地（以下合併簡稱系
        爭土地）所有權原為被繼承人施李兒所有，被繼承人十二年二月十四日生，
        三十五年下嫁原告生父施魁為妻，適原告年四歲（三十一年九月十四日生）
        ，因被繼承人婚後將原告視同己出，並以收養為自己之子女之意思自幼撫育
        原告在家及長成人，期間均以母女之形態為共同生活，迨五十一年被繼承人
        招黃海漲與原告贅婚後，仍未償廢離，原告贅夫厥以岳母尊稱被繼承人，此
        有戶籍謄本稱謂欄登載至詳可參核，及被繼承人晚年皆由原告夫婦反哺，乃
        至送終，均以親生母之儀盡孝及奉祀朝拜，上情亦有鄉里賢達暨親族人士所
        知之甚稔，並署保證明。又被繼承人（養母）是於七十六年八月十三日辭世
        ，七十九年間原告檢具上揭證物，舉證確為被繼承人施李兒之養女，向台南
        縣新化地政事務所依代位繼承申請系爭土地所有權移轉登記，迺前開機關竟
        以原告未符合規定事項，遽予駁回，致案件懸宕，至九十年九月間始查覺本
        案系爭土地所有權已悉由被告收歸為國有，合此併予敘明。
  （二）查台南縣新化地政事務所駁回原告申請系爭土地所有權移轉登記之理由無非
        以：「本案收養者之年齡與被收養之年齡與民法第一０七三條之規定不合應
        不予受理，．．．」云云（參附件），惟按「收養者之年齡，應長於被收養
        者二十歲以上」固為民法第一０七三條所訂明文，然最高法院判例及大法官
        解稱均以：「收養者子女違反民法第一０七三條之規定者，僅得由有撤銷權
        人向法院請求撤銷之，並非當然無效（參最高法院三十二年上字第八八六號
        判例及大法官第八十七號解釋）。徵上，原告自幼由被繼承人收養為子女迄
        被繼承人死亡繼承之開始，從查皆無因被繼承人收養原告違反民法第一０七
        三條之規定，而受法院作成撤銷之判決，則本件被繼承人收養原告為子女之
        親屬關係，仍然為有效，已不待於言下。易言之，原告對於養母（被繼承人
        ）所遺系爭土地自有法定繼承權，乃理所當然。
  （三）再民法第一０七九條之一規定：「收養子女違反第一０七三條、：：：之規
        定者無效」係於七十四年六月三日民法親屬編修正公布所增列。惟原告自三
        十五年起由被繼承人自幼收養為子女，係在修正生效前，依民法親屬編施行
        法第一條規定：「關於親屬之事件：：：，其在修正前發生者，除本施行法
        有特別規定外，並不適用修正後之規定。」據上，益證本件原告由被繼承人
        收養為子女，且未經有撤銷權人向法院申請撤銷之前，並非當然無效之原則
        。新化地政事務所未臻詳明規定，竟率遽以原告申請所有權移轉登記，未符
        民法第一０七三條明文之認定，已難謂不適用法規或適用不當者，為違背法
        令。
  （四）綜右，新化地政事務所駁回原告申請之理由，適用法規既有違誤，致系爭土
        地所有權由不詳案外人依「繼承人之搜索」，選定被告為遺產管理人，自屬
        侵害原告所有權之完滿，因而本於所有權，排除侵害，特依法請求鈞院命被
        告塗銷所有權登記，且此項塗銷登記請求權，並無消滅時效規定之適用，業
        經大法官會議第一六四號解釋可參照。
  （五）原告與被繼承人施李兒間有收養關係
      (一)被告於訴訟中不否認原告與被繼承人施李兒間，均是以母女相稱之形態共同
        生活。
      (二)原告與施李兒間有收養意思表示之合致，此觀原告與施李兒間均是以母女相
        稱，且施李兒對外均言原告為其女兒，原告亦對外表示施李兒為其母親，此
        足以顯彰施李兒與原告間有收養為母女關係之意思表示合致，且又將該合致
        之意思表示對其他不特定第三人一再傳達，為鄉里民眾所眾知其兩人間是「
        母女」關係。上述事實亦經證人陳解、湯碧輝、黃海棠等人，於九十一年元
        月二十八日到庭具結證述，足證明施李兒與原告間確實有收養為母女之意思
        表示合致，且一直存在母女之收養關係，以母女形態共同生活。
      (三)再者，民間習俗前妻所生之子女，對於父後婚之妻，概是尊稱為「阿姨」或
        「繼母」、「後母」，且對外之表示也是以「繼母」、「後母」之語表示，
        以顯示兩者間之關係。然本件原告與施李兒間，並非如此尊稱及對外表示，
        反而是直接以母女相稱，及以母女關係對外表示，故顯見原告與施李兒間關
        係，已是母女之收養關係。
      (四)又，依修正前之民法第一千零七十九條第一項但書之規定，自幼撫養為子女
        者，不必具備書面，即認有合法之收養；且同法第一千零七十八條規定養子
        女從收養者之姓。則施李兒以原告為女兒，自幼撫養，即應是合法之收養，
        況原告亦是從施李兒之姓氏，於當時符合收養之規定，其收養關係自是合法
        成立，且又有原告贅夫戶籍謄本欄上登記施李兒為「岳母」可加以佐證，兩
        者間確存有收養關係。
      (五)合上所述，原告與被繼承人施李兒間確實有合法之收養關係存在，從而原告
        就系爭土地有繼承權。
  （六）本件無民法繼承編第二章第五節「無人承認之繼承」之適用：
      (一)被告抗辯本件有依照民法無人承認之繼承規定辦理，辦理聲請指定遺產管理
        人及行公示催告承認繼承等程序，公示催告期滿收歸國有。惟此僅適用於無
        人承認繼承，始有依該等程序進行，而本件原告於繼承開始之時即已主張繼
        承，並申辦遺產稅，辦理申請繼承系爭土地之繼承登記，故系爭土地並非是
        無人承認繼承之遺產，自不能適用無人承認繼承之規定辦理。
      (二)被告於適用無人承認繼承之規定辦理系爭土地已屬違法不當，且於任遺產管
        理人之際，對於繼承人之搜索也未盡責，此觀被繼承人施李兒死亡後，其戶
        籍並非「絕戶」，且於戶籍謄本上載為「岳母」，又其家屬親人，然而被告
        並未通知被繼承人之家人，而竟依無人承認繼承之事件辦理公示催告等程序
        ，將遺產收歸國有，也有未盡善良管理人之責。
      (三)本件原告於被告依無人「承認」繼承之規定辦理前，即已承認繼承，並辦理
        繼承登記程序，被告即不得再依無人承認繼承之規定辦理。又原告就系爭土
        地申請繼承登記，遭新化地政事務所駁回登記之申請，依據土地登記規則第
        五十一條第三項之規定，就是否有繼承權之爭執，得訴請司法機關裁判，且
        未有期限之限制，故而原告就有無繼承權存在之法律關係，得依上開條項訴
        請司法機關裁判。
      (四)合上所述，本件原告自繼承開始即承認繼承，並辦理繼承登記，且依戶籍謄
        本之記載可得知原告繼承系爭土地，該系爭土地非無人承認繼承，僅是地政
        機關對於原告繼承之法律關係有所爭執，原告自得訴請司法機關裁判，而被
        告違法適用民法之規定自屬不當，所為收歸國有之登記應予塗銷。
乙、被告方面：
  一、聲明：
  （一）原告之訴駁回。
  （二）訴訟費用由原告負擔。
  二、陳述：
  （一）按原告以被繼承人施李兒於民國三十五年下嫁其生父施魁為妻，適其年僅四
        歲，因被繼承人施李兒婚後將原告視同己出，並以收養為自己之子女之意思
        自幼撫育原告在家及長成人，期間均以母女之型態為共同生活等，惟：
    　(一)收養雙方當事人之意思表示有一致，而原告與被繼承人施李兒間有無收養意
        思表示之合致，原告並未提出舉證，縱其以其間以母女之形態共同生活，及
        迨五十一年原告贅夫厥以岳母尊稱被繼承人，但並無法證明其間有收養意思
        表示之合致。
    　(二)再，因被繼承人係原告父親之配偶，渠等一家共同生活，亦係人之常情，況
        施李兒下嫁原告生父為妻時，原告年僅四歲，施李兒基於養育之意思，亦不
        無可能，而以養育之意思，則不能成立收養關係。
    　(三)另，原告生父施魁於七十一年十月八日死亡，並非於原告年幼即死亡，致原
    　　告無法獨立生活，須賴被繼承人施李兒之撫育始得成長，縱其平常生活以母
        女相稱，並不得以此論定其間有收養關係存在。
  （二）再按原告指稱其與被繼承人施李兒間有收養關係，係被繼承人之繼承人，而
        對被告依民法第一千一百八十五條規定之將施李兒所有系爭土地收歸國有登
        記，認係侵害其繼承權，應塗銷係爭土地之國有登記，惟：
    　(一)按民法第一千一百八十五條規定：「第一千一百七十八條之期限屆滿，無繼
        承人承認繼承時，其遺產於清償債務並交付遺贈物後，如有賸餘，歸屬國庫
        」，亦即被繼承人所遺留之遺產，經遺產管理人依民法第一千一百七十九條
        規定程序，聲請法院公示催告繼承人及被繼承人之債權人、受遺贈人，命其
        於公告期間內承認繼承，聲明債權或願受遺贈與否，而無任何人表示承認繼
        承，並清償所聲明之債權及交付遺贈物後，該遺產即當然歸屬國庫，不以除
        權判決為此項法律效果之發生要件，司法院院字第二二一三號解釋及最高法
        院七十五年度台抗字第一七號、八十五年度台上字第二一０一號判決意旨可
        稽。
    　(二)國庫依法律規定取得剩餘財產之法律性質，既為原始取得，是縱有繼承人存
        在，亦喪失對該財產之物權，如該財產為不動產時，亦無民法第七百五十八
        條規定之適用，當然歸屬國庫，有法務部民國八十年十一月十三日法八十律
        一六八三四號函可稽。
    理    由
一、本件原告主張坐落台南縣善化鎮○○○段一一二、一一二之一、一一二之二、一
    一二之三、一一二之四地號各應有部分四分之一權利範圍及同地段一七二之一三
    、一七二之三九、一一四一地號各全部權利範圍之簡稱系爭土地所有權原為已過
    世之訴外人施李兒（女，民國○○年○月○○日生，身分證號碼：Ｚ00000
    0000號，民國七十六年八月十三日死亡）所有，原告係施李兒自幼收養之養
    女，對系爭土地自有繼承權，被告竟以系爭土地係無人繼承之土地，將之收歸國
    有，爰起訴請求確認原告就系爭土地有繼承權，並請求被告應將系爭土地收歸國
    有之登記塗銷云云。被告則以並無任何證據證明原告係施李兒收養之養女，施李
    兒係原告之繼母，即原告父親繼室，施李兒生前均與原告父親及原告夫妻同住，
    則原告稱施李兒為母親，原告之夫稱施李兒為岳母，本係人之常情，亦不能僅以
    此即推定施李兒曾有收養原告之意思表示，而施李兒並無其他繼承人，系爭土地
    自係無人繼承之土地，被告依法收歸國有，並無違法等語，資為抗辯。
二、按當事人主張於己有利之事實者，就其事實有舉證之責任，民事訴訟法第二百七
    十七條定有明文。經查原告主張施李兒自幼收養原告乙節，未據提出任何書證為
    憑，且為被告所否認。再查，證人陳解到庭證稱「原告是施李兒收養，幾十年前
    就是這樣了，因為從小我就認識他們，他們都是母女相稱，原告不是施李兒的親
    生女兒，村裡的人都知道」、湯碧輝到庭證稱「施李兒扶養原告，原告也叫施李
    兒媽媽，在原告三、四歲時施李兒就扶養她，施李兒也都對外稱原告是他的女兒
    ，幾十年來都是如此，施李兒過世的時候，原告也是執女兒之禮送終」、黃海棠
    到庭證稱「施李兒嫁給原告的爸爸時原告才三、四歲，都是施李兒在撫養，有人
    問起，她都說是她女兒，幾十年來他們都住一起，過世時原告也是執女兒禮送終
    ，之後也都有去掃墓」等語，惟觀證人均為年邁之人，對收養之法律關係並不清
    楚，觀三人之證詞，僅能證明施李兒是原告之繼母，而原告自幼即由施李兒照顧
    ，並不能證明施李兒曾有收養原告之意思表示。又查，原告主張其與施李兒間有
    收養關係，否則原告不會稱施李兒母親，原告之夫黃海漲亦不會稱施李兒岳母，
    並提出載有施李兒係原告之夫岳母的戶籍謄本為憑，惟查，施李兒本係原告之繼
    母，即原告父親繼室，施李兒生前均與原告父親及原告夫妻同住，則原告稱施李
    兒為母親，原告之夫稱施李兒為岳母，本係人之常情，亦不能僅以此即推定施李
    兒曾有收養原告之意思表示。復查，原告以其係稱施李兒為母親，而非稱「阿姨
    」，與一般稱後母者不同，並據以推定與施李兒間有收養關係，惟此點為被告所
    否認，而原告亦未提出證據證明一般人均稱後母為「阿姨」之證據。綜上所述，
    原告並無法證明施李兒曾收養原告，揆諸前揭說明，原告主張，即難採信。從而
    ，原告以其係施李兒之繼承人，請求確認原告就系爭土地有繼承權，並請求被告
    應將系爭土地收歸國有之登記塗銷，為無理由，應予駁回。
三、據上論結，本件原告之訴，為無理由，依民事訴訟法第七十八條，判決如主文。
中      華      民      國    九  十  一    年    三    月    十   一   日
                                    臺灣臺南地方法院家事法庭
~B法　　　官　王  獻  楠
右為正本係照原本作成。
如對本判決上訴，須於判決送達後二十日內向本院提出上訴狀。
中      華      民      國    九  十  一    年    三    月    十   一   日
~B法院書記官　白  貴  珠
